【裁判字號】    89,上訴,55
【裁判日期】    890306
【裁判案由】    殺人等
【裁判全文】
臺灣高等法院臺南分院刑事判決          八十九年度上訴字第五五號    Ｃ
      上  訴  人  臺灣台南地方法院檢察署檢察官
      上  訴  人
      即  被  告  乙  ○  ○
      選任辯護人  趙  哲  宏  律師
      上  訴  人
      即  被  告  戊  ○  ○
      上  訴  人
      即  被  告  丙  ○  ○
      被      告  甲  ○  ○
      右三人指定辯護人  本院公設辯護人  己  ○  ○
右上訴人因被告等殺人等案件，不服臺灣臺南地方法院八十八年度重訴字第七號，中
華民國八十八年十一月九日第一審判決（起訴案號：臺灣臺南地方法院檢察署八十七
年度偵字第一四二四三、一四五九四號、八十八年度偵字第八七三號），提起上訴，
本院判決如左：
      主      文
原判決關於戊○○、丙○○部分撤銷。
戊○○、丙○○共同以非法之方法剝奪人之行動自由，各處有期徒刑壹年陸月。
其他上訴駁回。
      事      實
一、乙○○、戊○○、丙○○及甲○○等四人係朋友關係。民國八十七年十一月初某
    日，在台南縣永康市○○○街「旺來釣蝦場」內，案外人郭國泰因酒醉與釣蝦場
    會計羅麗淑之男友丙○○發生爭執，被丙○○推入釣蝦場之蝦池內，郭國泰心有
    不平，遂將此事告訴被害人丁○○及吳銘欽。八十七年十二月四日晚上十一時四
    十分許，丙○○因之前與郭國泰之糾紛，不敢至釣蝦場搭載羅麗淑，遂央求乙○○至「旺來釣蝦場」代為載送羅麗淑下班，適郭國泰與朋友吳銘欽、丁○○等三
    人在釣蝦場內飲酒，乙○○一進來釣蝦場時，吳銘欽即質問乙○○「是否你推郭
    國泰下水」，並誤以為乙○○係丙○○後，吳銘欽等三人即聯手毆打乙○○，經
    釣蝦場老闆董禮昌勸離後，乙○○心有不甘，返回台南縣永康市○○○路三一四
    號之伊開設洗車場處，適甲○○（綽號阿亮）在場，乙○○即告知丙○○、甲○○等二人伊在「旺來釣蝦場」內遭吳銘欽等三人誤毆之事，並要求楊、王等二人
    一起向吳銘欽等三人討回公道。丙○○遂立即以電話聯絡戊○○，告知乙○○被
    誤毆之事，並由乙○○另行邀集不詳年籍姓名之男子二人（此部份業經檢察官簽
    分他字案偵查中），共同基於傷害吳銘欽等三人之犯意聯絡（傷害部分未經告訴
    ），由丙○○駕駛車牌號碼Ｎ７─００２２號自用小客車，搭載乙○○、甲○○
    及戊○○；另二名年籍姓名不詳之成年男子則共乘一部車牌號碼不詳之白色自用
    小客車尾隨在後，六人於翌日凌晨零時十分許，共同前往「旺來釣蝦場」欲找吳
    銘欽等三人尋仇。未料乙○○等六人駕車至「旺來釣蝦場」時，吳銘欽等三人早
    已離去，乙○○、戊○○、丙○○、甲○○等人遂下車至釣蝦場內質問釣蝦場員
    工李鎮源如何能找到吳銘欽等三人，李鎮源雖知悉郭國泰位於台南縣永康市○○○街三十三巷一號之住處，然唯恐發生更大之事端，不願帶乙○○等人前往，此
    時乙○○、戊○○及丙○○三人，即共同基於妨害李鎮源自由之犯意聯絡，由丙○○、乙○○與戊○○共同將李鎮源強拉至丙○○所駕駛上開小客車之後排座位
    中間，強行逼迫李鎮○○路，李鎮源稍有不從，戊○○即以拳頭毆打李鎮源，致
    李鎮源左眼受傷而剝奪其行動自由（傷害部份未據告訴），李鎮源在此情勢下不
    得已只得繼續帶乙○○等人到郭國泰之上開住處。同日凌晨零時三十分許，乙○○等六人至郭國泰上開住處時，丙○○即手持上開鋁棒，前往按門鈴，乙○○、
    戊○○及甲○○等三人見狀均一起下車（李鎮源則因害怕仍坐在車內，另不詳車
    籍白色小客車上之二人亦下車，與甲○○均站在車旁），乙○○並在現場拾獲一
    根圓形木棍（直徑約三公分左右）。隨後丙○○見丁○○及吳銘欽自郭國泰住處
    出來後，隨即轉頭問乙○○：「是否此人打你？」，待乙○○點頭後，即以上開
    預藏之鋁棒毆打丁○○，致其受有傷害（傷害部份未據告訴），丁○○被以球棒
    毆打後立即逃跑，丙○○則追逐丁○○至一百公尺外之巷口始返回現場；另乙○○、戊○○則共同毆打吳銘欽，乙○○明知以木棍重擊人體頭部會發生死亡之結
    果，竟於毆打後另行起意，以現場所拾獲之圓形木棍，往吳銘欽之左頂骨前重擊
    ，致吳銘欽當場倒地，並受腦損傷合併顱內出血及神經性休克、左頂骨部鈍器挫
    裂傷，於送醫途中，因傷重不治死亡。乙○○隨後將上開圓形木棍棄置於現場後
    方之山坡地草堆內（尚未尋獲），丙○○則將上開鋁棒放置回車內後，乙○○等
    四人隨即駕車逃逸至高雄市藏匿，嗣於八十七年十二月五日下午四時許，經警循
    線分別在台南縣永康市○○路二四四巷七十八號及高雄市左營區○○○路大順加
    油站前等處，將乙○○等四人查獲。並扣得丙○○藏置於上開小客車之後車廂內
    之鋁棒一支。
二、案經台南縣警察局永康分局報請台灣台南地方法院檢察署及該檢察官自動檢舉後
    偵查起訴。
      理      由
甲、有罪部分：
一、訊據上訴人即被告乙○○對於右揭時、地，持木棍將被害人吳銘欽重擊致死，及
    對於李鎮源妨害自由之部份坦承不諱，惟辯稱：伊當初沒有想到打人頭部會致人
    於死，伊並無意致被害人於死，只是要想教訓吳銘欽，沒想到會發生這樣之結果
    云云；上訴人即被告戊○○對於伊知悉要與被告乙○○等人共同前往向吳銘欽等
    人討公道，並一起前往，及於右揭時、地對於李鎮源妨害自由等部份供承無訛，
    惟辯稱：伊並沒有動手毆打死者云云；上訴人即被告丙○○對於右揭時、地，伊
    與乙○○等人共同前往尋仇，並持鋁棒毆打被害人丁○○及對李鎮源妨害自由之
    部份亦坦承，然辯稱：伊打被害人丁○○後，即追趕丁○○至巷口，回來時死者
    已躺在地上，故被告乙○○出手毆打吳銘欽時並未在場，且乙○○以木棍毆打吳
    銘欽頭部之舉動，業已超越伊所能預見之範圍，是不得僅以被告丙○○有一起到
    事故現場，即令伊負殺人罪責云云。
二、經查：
（一）被告乙○○、戊○○及丙○○三人強拉李鎮源上車，要求帶往郭國泰住處以利
      尋仇，並由戊○○在車上毆打李鎮源眼部，致李鎮源不敢反抗而剝奪其行動自
      由，並由乙○○以木棍重擊吳銘欽頭部，致使吳銘欽因顱內出血死亡之事實，
      除據被害人丁○○迭於警、偵審指訴綦詳外，核與證人李鎮源、董禮昌、周淑
      雲等人證述之情節大致相符，並經檢察官督同相關人員至案發現場做現場模擬
      重建，有八十七年十二月八日勘驗筆錄一紙附卷可稽，且有鋁棒一支扣案可證
      。
（二）又被害人吳銘欽確係因遭人以棍棒重擊頭部，因左頂骨鈍器挫裂傷導致腦損傷
      合併顱內出血及神經性休克致死，業經檢察官督同法醫前往相驗，並有相驗屍
      體證明書及驗斷書各一紙在卷可憑。
（三）而頭部乃人類極為重要之器官，不可重力敲打或撞擊，一般人對於以棍棒重擊
      頭部，會致人於死之結果均應知曉，被告乙○○雖意在尋仇，應該原僅有傷害
      吳銘欽、丁○○等人以出氣之意思，惟其於毆打後竟以木棍重擊吳銘欽頭部，
      其於重擊吳銘欽頭部時顯已將原來傷害之故意改為殺人之故意，並參酌乙○○
      於是夜甫遭吳銘欽及丁○○誤打數拳之事實，要難認乙○○以木棍重擊吳銘欽
      之行為係誤傷，被告乙○○辯稱伊沒想到打頭部會致人於死云云，顯係事後卸
      責之詞，難以採信，被告乙○○殺人犯行事證至為明確，堪以認定。
（四）按「共同正犯必須有意思之聯絡，如實施犯罪時，一方意在殺人，一方意在傷
      害，即不能以其同時在場而令實施傷害者，亦負共同殺人責任」、「若他犯所
      實施之行為，超越原計劃之範圍，而為其所難預見者，則僅應就其所知之程度
      負其責任，未可概以共同正犯論」，最高法院三十二年上字第二一三二號及五
      十年台上字第一０六０號著有判例可資參照。經查：
      (1)、被告乙○○、戊○○、丙○○係因乙○○當夜遭吳銘欽、丁○○等人誤毆
          ，才找吳銘欽等人理論，此經被告等人供陳一致，核與丁○○所述相合，
          自可採憑。
      (2)、惟被告等人前往尋仇時，除丙○○車上之鋁棒外，並未另外準備諸如槍枝
          、刀械等明顯對人性命可造成強大威脅之兇器，則被告等人前往找吳銘欽
          理論時，尚難認有取人性命之殺人犯意。
      (3)、次查，球棒與槍枝不同，球棒須持有人先以球棒攻擊對方，並能取得優勢
          ，打到對方無力招架時，再猛力重擊對方要害（如頭、頸等部位），方有
          致人於死之可能。槍枝則不須攻擊行為，也可不問對方有無反擊能力，只
          須基於殺人犯意，逕行射擊人體要害，即可立時取人性命。本件被告陳福
          民係以現場拾取之木棍，毆打死者吳銘欽致無力招架時，再重擊吳銘欽頭
          部中央位置致吳銘欽死亡，乙○○拾取木棍之時間在到達現場下車之後，
          難認丙○○、戊○○等人共同前往郭國泰住處尋仇之前即知乙○○會在現
          場拾取木棍。況在打架現場持車上鋁棒毆打丁○○之丙○○，雖在打架過
          程取得優勢，惟並未以車上之鋁棒毆打丁○○致死，且乙○○用以打死吳
          銘欽之棍棒並非丙○○車上之鋁棒，自難以丙○○車上有放置鋁棒之事實
          即遽認丙○○、戊○○等人於尋仇之時即有殺害吳銘欽之未必故意，應係
          乙○○自己在打架現場自己另行起意而殺人，始符實情。
      (4)、公訴意旨謂：「本件被告乙○○、甲○○、丙○○、戊○○及其他年籍姓
          名不詳之人等六人，既於八十七年十二月五日凌晨，即知悉要共同前往找
          死者尋仇，且被告丙○○所駕駛之小客車行李箱內，又預藏有客觀上足以
          使人生命、身體發生危險之鋁棒，案發時被告乙○○雖非持該鋁棒重擊死
          者致死，然被告丙○○於出發尋仇前，即將鋁棒藏置於行李箱內而非駕駛
          座旁，顯見該球棒非如被告丙○○所言係供己防身之用；換言之，被告等
          人於尋仇前，即已存有使人死亡之未必故意無疑，另參諸被告乙○○係以
          棍棒往死者頭部重擊致死，益徵被告等人顯係基於殺人之未必故意前往尋
          仇，正如同數人前往尋仇時，其中一人攜帶槍枝、刀械而將仇人殺死之情
          形相同。所不同者，僅係兇器而已」，公訴人以丙○○車上有鋁棒之事實
          即推論被告四人間有殺人之犯意聯絡及行為分擔，尚嫌速斷。
      (5)、至於戊○○及甲○○雖然於被告乙○○以棍棒毆打被害人吳銘欽時在場，
          而未阻止乙○○，然在打架現場，恐難清楚預見同夥人下次出手是攻擊對
          方何部位而及時阻止？自難僅以於打架時未及時阻止，即論以犯意聯絡。
          公訴人認被告丙○○、戊○○及甲○○等人對乙○○殺人之犯行有犯意聯
          絡及行為分擔，尚難遽採。
（五）被告丙○○、戊○○與乙○○共同強拉李鎮源上車以剝奪李鎮源行動自由，戊○○並在車上毆打李鎮源眼部，不僅被告等人坦承不諱，並經李鎮源於偵審時
      指訴歷歷，被告等人共同妨害自由之犯行，亦可認定。
三、核被告乙○○基於殺人之故意，以棍棒重擊被害人吳銘欽致死，所為係犯刑法第
    二百七十一條第一項之殺人罪。被告乙○○、戊○○及丙○○就上開強拉李鎮源
    上車而剝奪其行動自由之行為，係犯刑法第三百零二條第一項之妨害自由罪。被
    告乙○○、戊○○、丙○○就上開妨害自由之犯行有犯意聯絡及行為分擔，皆為
    共同正犯。被告乙○○所犯上開殺人與妨害自由兩罪間有方法結果之牽連關係，
    為牽連犯，應從一重殺人罪處斷。被告乙○○部分原審判決適用刑法第二十八條
    、第二百七十一條第一項、第三百零二條第一項、第五十五條、第三十七條第二
    項之規定，並審酌被告乙○○因遭人誤毆，糾眾尋仇，並以拾得木棍重擊吳銘欽
    頭部致死，惟事後坦承犯行，且與死者家屬成和解等一切情狀，量處乙○○殺人
    ，處有期徒刑拾年，褫奪公權伍年。扣案之鋁棒一支，雖係丙○○用以攻擊丁○○所用之物，且為被告丙○○所有，業據被告丙○○供稱在卷，惟丙○○傷害丁○○部分，丁○○不願追究，詳如前述，係供犯罪所用之物，無從為沒收之諭知
    ，認事用法並無不當、量刑亦甚妥適，被告乙○○認判決太重且無殺人犯意，指
    摘原判決不當提起上訴，核無理由，應予駁回。至被告丙○○、戊○○部分，原
    審因認被告丙○○、戊○○犯行罪證明確予以論科固非無見，惟查對公訴意旨認
    其等涉有共犯殺人部分，雖認不能證明其等犯罪，無漏未判決（應敘明不另為無
    罪諭知），自有違誤，被告戊○○否認犯行，丙○○認量刑太重，公訴人上訴意
    旨引用告訴人書狀認戊○○有殺人犯意等情指摘原判決不當，雖均無理由，惟原
    判決既有上述違誤，此部分自仍應予以撤銷改判。爰審酌被告丙○○、戊○○為
    尋仇而剝奪不相干第三人之自由，戊○○並出手毆打李鎮源，事後復相互掩飾，
    數改說詞等一切情狀，均各量處有期徒刑壹年陸月。另扣案之鋁棒一支，雖係丙○○用以攻擊丁○○所用之物，且為被告丙○○所有，業據被告丙○○供稱在卷
    ，惟丙○○傷害丁○○部分，丁○○不願追究，詳如前述，係供犯罪所用之物，
    無從為沒收之諭知。
四、公訴意旨另以：本件被告丙○○、戊○○與乙○○等人，既於八十七年十二月五
    日凌晨，共同前往找死者尋仇，且被告丙○○所駕駛之小客車行李箱內，又預藏
    有客觀上足以使人生命、身體發生危險之鋁棒。隨後丙○○見丁○○及吳銘欽自
    郭國泰住處出來後，隨即轉頭問乙○○：「是否此人打你？」，待乙○○點頭後
    ，即以上開預藏之鋁棒毆打丁○○，致其受有傷害（傷害部份未據告訴），丁○○被以球棒毆打後立即逃跑，丙○○則追逐丁○○至一百公尺外之巷口始返回現
    場；乙○○、戊○○則共同毆打吳銘欽，乙○○以現場所拾獲之圓形木棍，往吳
    銘欽之左頂骨前重擊，致吳銘欽當場倒地，並受腦損傷合併顱內出血及神經性休
    克、左頂骨部鈍器挫裂傷，於送醫途中，因傷重不治死亡。顯見被告等人於尋仇
    前，即已存有使人死亡之未必故意無疑，因認被告丙○○、戊○○涉有共同殺人
    罪嫌。查被告丙○○、戊○○與乙○○間難認有共同殺人犯意之聯絡及行為之分
    擔，尚乏證據證明被告丙○○、戊○○有殺人犯行，已如前述理由二之（四），
    惟公訴意旨認與妨害自由罪部分有方法結果之牽連關係，為裁判上一罪，為判決
    效力所及，故不另為無罪諭知，併此敘明。
乙、無罪部分
一、公訴意旨略以：甲○○與乙○○、戊○○、丙○○等人係朋友關係。乙○○、丙○○因故與案外人郭國泰、丁○○、吳銘欽等人發生糾紛，嗣於八十七年十二月
    四日晚上十一時四十分許，乙○○心有不甘，返回台南縣永康市○○○路三一四
    號之伊開設洗車場處，適甲○○（綽號阿亮）在場，乙○○即告知丙○○、甲○○等二人伊在「旺來釣蝦場」內遭吳銘欽等三人誤毆之事，並要求楊、王等二人
    一起向吳銘欽等三人討回公道。丙○○遂立即以電話聯絡戊○○，告知乙○○被
    誤毆之事，並由乙○○另行邀集不詳年籍姓名之男子二人（此部份業經檢察官簽
    分他字案偵查中），共同基於殺害吳銘欽等三人之未必故意（傷害部分未經告訴
    ），由丙○○駕駛車牌號碼Ｎ７─００２２號自用小客車，搭載乙○○、甲○○
    及戊○○；另一名年籍姓名不詳之成年男子則駕駛一部車牌號碼不詳之白色自用
    小客車尾隨在後，六人於翌日凌晨零時十分許，共同前往「旺來釣蝦場」欲找吳
    銘欽等三人尋仇。於同日凌晨零時三十分許，乙○○等六人至郭國泰上開住處時
    ，丙○○即手持上開鋁棒，前往按門鈴，乙○○、戊○○及甲○○等三人見狀均
    一起下車（李鎮源則因害怕仍坐在車內，另不詳車籍白色小客車上之二人亦下車
    ，與甲○○均站在車旁），乙○○並在現場拾獲一根圓形木棍（直徑約三公分左
    右）。隨後丙○○見丁○○及吳銘欽自郭國泰住處出來後，隨即轉頭問乙○○：
    「是否此人打你？」，待乙○○點頭後，即以上開預藏之鋁棒毆打丁○○，致其
    受有傷害（傷害部份未據告訴），丁○○被以球棒毆打後立即逃跑，丙○○則追
    逐丁○○至一百公尺外之巷口始返回現場；另乙○○、戊○○則共同毆打吳銘欽
    ，乙○○明知以木棍重擊人體頭部會發生死亡之結果，竟於毆打後另行起意，以
    現場所拾獲之圓形木棍，往吳銘欽之左頂骨前重擊，致吳銘欽當場倒地，並受腦
    損傷合併顱內出血及神經性休克、左頂骨部鈍器挫裂傷，於送醫途中，因傷重不
    治死亡。乙○○隨後將上開圓形木棍棄置於現場後方之山坡地草堆內（尚未尋獲
    ），丙○○則將上開鋁棒放置回車內後，乙○○等四人隨即駕車逃逸至高雄市藏
    匿，嗣於八十七年十二月五日下午四時許，經警循線分別在台南縣永康市○○路
    二四四巷七十八號及高雄市左營區○○○路大順加油站前等處，將乙○○等四人
    查獲。因認甲○○與乙○○等涉有共同殺人犯行。
二、訊據被告甲○○雖坦承伊於右揭時地與乙○○等人共同前往尋仇之事實，惟否認
    有毆打吳銘欽，更不承認參與共同殺人之犯行，辯稱：是被告乙○○向伊說在釣
    蝦場被人打，才想一起與被告乙○○等人去找死者討公道理論，伊想只是出手打
    一打而已，並不知道會出人命云云。
三、按犯罪事實應依證據認定之，無證據不得推定其犯罪事實；又不能證明被告犯罪
    者，即應諭知無罪之判決，刑事訴訟法第一百五十四條、第三百零一條第一項分
    別定有明文。
四、經查：本件被告甲○○雖坦承明知被告乙○○、丙○○、戊○○等人係欲尋仇而
    共同前往案發現場，惟其矢口否認參與毆打吳銘欽或丁○○。其雖於偵查中自承
    「我想只是打一打而已」，然該說詞係甲○○陳述個人對前往找吳銘欽理論之想
    法，尚難認係甲○○之自白。縱認係自白，亦須有其他補強證，始得據為認定甲○○有參與犯罪行為之依據，惟被害人丁○○於偵審中均指認僅丙○○一人毆打
    伊（原審法院八十八年三月三日筆錄、偵查卷第七八頁），即共同被告乙○○、
    丙○○、戊○○均陳稱甲○○僅在旁邊看，並未參與毆打（原審法院八十八年一
月二十九日乙○○、戊○○供述、八十八年十月八日乙○○供述、偵查卷第四一
    、四九、八八一二０頁），則尚無具體證據足認被告甲○○於案發現場有毆打死
    者吳銘欽或丁○○，縱甲○○有毆打吳銘欽，則其犯意聯絡亦應僅及於傷害程度
    ，殺人行為係被告乙○○自己在現場另行起意，已詳如前述，而吳銘欽傷害部分
    並未經死者家屬提出告訴，依法亦無從論究，此外復查無其他積極證據足資證明
    被告甲○○有共同殺人犯行，揆諸首開說明，犯罪尚屬不能證明。原審經審理後
    ，以查無積極之事證足資證明被告有前揭犯行，因予諭知被告無罪之判決，核無
    不合，檢察官上訴意旨引用告訴人書狀仍執前詞指摘原判決不當為無理由，應予
    駁回。
據上論斷，應依刑事訴訟法第三百六十八條、第三百六十九條第一項前段、第三百六
十四條、第二百九十九條第一項前段、刑法第二十八條、第三百零二條第一項、第五
十五條判決如主文。
本案經檢察官王碧霞到庭執行職務。
中    華    民    國      八十九      年      三      月      六        日
                                  臺灣高等法院臺南分院刑事第四庭
                                      審判長法官  陳    義    仲
                                            法官  徐    財    福
                                            法官  宋    明    蒼
右正本證明與原本無異。
如不服本判決，應於判決送達後十日內向本院提出上訴狀，其未敘述理由者並應於提
出上訴狀後十日內向本院補提理由書（應附繕本)。
                                      法院書記官  余    素    美
中    華    民    國      八十九      年      三      月      七        日
附錄本案論罪科刑法條全文：
刑法第二百七十一條第一項：殺人者，處死刑、無期徒刑或十年以上有期徒刑。
刑法第三百零二條
  私行拘禁或以其他非法方法，剝奪人之行動自由者，處五年以下有期徒刑、拘役或
  百元以下罰金。
  因而致人於死者，處無期徒刑或七年以上有期徒刑，致重傷者，處三年以上十年以
  刑。
  第一項之未遂犯罰之。


司法院資訊處製作；財團法人民間司法改革基金會備份。
